【裁判字號】    95,訴,345
【裁判日期】    950731
【裁判案由】    洗錢防制法
【裁判全文】
臺灣士林地方法院刑事判決               95年度訴字第345號
公  訴  人  臺灣士林地方法院檢察署檢察官
被      告  甲○○
上列被告因洗錢防制法案件，經檢察官提起公訴（94年度偵字第
11092 號），被告為有罪之陳述，本院合議庭裁定由受命法官獨
任以簡式審判程序進行審理，並判決如下：
    主  文
甲○○幫助連續意圖為自己不法之所有，以詐術使人將本人之物
交付，處有期徒刑肆月，如易科罰金，以銀元佰元即新台幣玖
佰元折算壹日。
    事實及理由
一、本件犯罪事實及證據除引用檢察官起訴書之記載（如附件）
    外，茲補充如下：
(一)事實部分：
    甲○○於民國94年3 、4 月間經由中國時報分類廣告內容中
    獲悉可利用出租帳戶牟利，雖可預見將自己開設之金融帳戶
    （含存摺、提款卡、密碼）等物提供他人使用，該他人極可
    能以該帳戶作為詐欺取財犯罪之工具，竟仍基於幫助他人詐
    欺取財之不確定故意，以該廣告記載之聯絡方式接洽後，分
    別於94年3 月31日前往台北縣新店市○○路235 巷2 號1樓
    中國農民銀行寶橋分行（下稱中國農民銀行）開立帳號第
    0000000000000 號帳戶及94年4 月12日前往台北市士林區○
    ○○路○ 段260 號陽信商業銀行社子分行（下稱陽信銀行）
    開立帳號第00000000000 號帳戶，並隨即於94年4 月中旬某
    日在臺北市大同區○○○路附近，以每本存摺（含存摺、金
    融卡及提款密碼）新臺幣（下同）1500元之價格，出租給真
    實姓名、年籍不詳綽號「阿達」之成年男子。
(二)證據部分：
    被告於本院準備程序訊問及審理之自白（見95年7 月18日準
    備程序筆錄及同日審判筆錄參照）。
二、程序事項：
    被告甲○○所犯者非為死刑、無期徒刑、最輕本刑為3 年以
    上有期徒刑之罪或高等法院管轄第一審案件，其於準備程序
    進行中，先就被訴事實為有罪之陳述，經告知其簡式審判程
    序之旨，並聽取公訴人、被告之意見後，本院業已依刑事訴
    訟法第273 條之1 第1 項之規定，裁定由受命法官獨任以簡
    式審判程序進行本案之審理。
三、被告行為後，刑法於94年2 月2 日修正公布，95年7 月1 日
    施行，而刑法施行法亦於95年6 月14日增訂第1 條之1 。修
    正後刑法第2 條第1 項規定：「行為後法律有變更者，適用
    行為時之法律。但行為後之法律有利於行為人者，適用最有
    利於行為人之法律。」係規範行為後法律變更所生新舊法律
    比較適用之準據法，於新法施行後，應適用修正後刑法第2
    條第1 項之規定，為「從舊從輕」之比較。且比較時應就罪
    刑有關之共犯、未遂犯、想像競合犯、牽連犯、連續犯、結
    合犯，以及累犯加重、自首減輕暨其他法定加減原因（如身
    分加減）與加減例等一切情形，綜其全部罪刑之結果而為比
    較（最高法院95年第8 次刑事庭會議決議參照）。又比較適
    用最有利於行為人之法律，應就罪刑有關之一切情形，比較
    其全部之結果，而為一體之適用，不應一部分適用新法，一
    部分適用舊法（最高法院29年上字第964 號判例意旨參照）
    。經查：
(一)幫助犯部分，修正前刑法第30條係規定：「幫助他人實行犯
    罪行為者，為幫助犯。雖他人不知幫助之情者，亦同。幫助
    犯之處罰，得按正犯之刑減輕之。」，而修正後之刑法第30
    條則規定：「幫助他人犯罪者，為從犯。雖他人不知幫助之
    情者，亦同。從犯之處罰，得按正犯之刑減輕之。」，主要
    係文字用語上之修正，關於刑罰減輕之規定並無變更，無關
    成立幫助犯內容之實質之變更，不屬法律之變更，應逕適用
    修正後之規定，無須比較適用，先予敘明
(二)罰金刑部分，刑法分則編各罪所定罰金刑之貨幣單位原為銀
    元，修正前刑法第33條第5 款規定：「罰金：1 元（銀元）
    以上。」，而依罰金罰鍰提高標準條例規定，就72年6 月26
    日前修正之刑法部分條文罰金數額提高2 至10 倍 ，其後修
    正者則不提高倍數，並依現行法規所定貨幣單位折算新臺幣
    條例規定，以銀元1 元折算新臺幣3 元；修正後刑法第33條
    第5 款規定：「罰金：新臺幣1000元以上，以百元計算之。
    」，刑法第33條第5 款所定罰金貨幣單位經修正為新臺幣後
    ，刑法分則各罪所定罰金刑之貨幣單位亦應配合修正為新臺
    幣，為使刑法分則編各罪所定罰金之最高數額與刑法修正前
    趨於一致，乃增訂刑法施行法第1 條之1 ：「中華民國94年
    1 月7 日刑法修正施行後，刑法分則編所定罰金之貨幣單位
    為新臺幣。94年1 月7 日刑法修正時，刑法分則編未修正之
    條文定有罰金者，自94年1 月7 日刑法修正施行後，就其所
    定數額提高為30倍。但72年6 月26日至94年1 月7 日新增或
    修正之條文，就其所定數額提高為3 倍。」；從而，刑法分
    則編各罪所定罰金刑之最高數額，於上開規定修正後並無不
    同，惟修正後刑法第33條第5 款所定罰金刑最低數額，較之
    修正前提高，自以修正前刑法第33條第5 款規定有利於被告
    。
(三)易科罰金折算標準部分，修正前刑法第41條規定：「犯最重
    本刑為5 年以下有期徒刑以下之刑之罪，而受6 個月以下有
    期徒刑或拘役之宣告，因身體、教育、職業、家庭之關係或
    其他正當事由，執行顯有困難者，得以（銀元）1 元以上（
    銀元）3 元以下折算1 日，易科罰金。但確因不執行所宣告
    之刑，難收矯正之效，或難以維持法秩序者，不在此限。併
    合處罰之數罪，均有前項情形，其應執行之刑逾6 月者，亦
    同。」，並依罰金罰鍰提高標準條例第2 條規定，就易科罰
    金折算1 日之數額提高為100 倍，修正後刑法第41條規定：
    「犯最重本刑為5 年以下有期徒刑以下之刑之罪，而受6 個
    月以下有期徒刑或拘役之宣告者，得以新臺幣1000元、2000
    元或3000元折算1 日，易科罰金。但確因不執行所宣告之刑
    ，難收矯正之效，或難以維持法秩序者，不在此限。前項規
    定於數罪併罰，其應執行之刑未逾6 月者，亦適用之。」，
    而罰金罰鍰提高標準條例第2 條有關易科罰金折算1 日之數
    額提高倍數規定，即不再適用；比較修正前後之易科罰金折
    算標準，以修正前刑法第41條之規定較有利於被告。
(四)是經綜合比較新舊法結果，以修正前刑法規定較有利於被告
    ，應依刑法第2 條第1 項前段規定，一體適用修正前之刑法
    規定。
四、論罪科刑：
(一)核被告所為，係犯刑法第30條第1項、刑法第339條第1項之
    幫助詐欺取財罪。公訴人雖於起訴書認被告係犯刑法第30條
    第1 項、洗錢防制法第9 條第1 項幫助洗錢罪。然按洗錢防
    制法之制定，旨在防止特定重大犯罪不法所得之資金或財產
    ，藉由洗錢行為，諸如經由各種金融機關或其他交易管道，
    轉換成為合法來源之資金或財產，切斷資金與當初犯罪行為
    之關連性，隱匿犯罪行為或該資金不法來源或本質，使偵查
    機關無法藉由資金之流向追查犯罪行為人，其所保護之法益
    為國家對特定重大犯罪之追訴及處罰。又洗錢行為係指行為
    人為掩飾或隱匿自己重大犯罪所得財物或財產上之利益（洗
    錢防制法第2 條第1 款），或行為人掩飾、收受、搬運、寄
    藏、故買或牙保他人因重大犯罪所得財物或財產上之利益（
    同法第2 條第2 款）。除利用不知情之合法管道（如金融機
    關）為之外，其他使所得財物或利益之來源合法化，或改變
    該財物或利益之本質，以避免追訴處罰之掩飾、藏匿犯特定
    重大犯罪所得財產或利益之行為均屬之。若非先有犯罪所得
    或利益，再加以掩飾或隱匿，而係取得犯罪所得或利益之犯
    罪手段，或未合法化犯罪所得或利益之來源，而能一目了然
    來源之不法性，即非洗錢防制法所規範之對象。查本件係被
    告以外之人，利用被告所提供之帳戶將詐欺所得之款項直接
    匯入該帳戶，其要求被害人將金錢匯入被告帳戶之行為，本
    即係實施詐欺行為之犯罪手段，並非於取得財物後，另為掩
    飾、隱匿其詐欺所得之行為，亦非被告於該詐欺行為人實施
    詐欺犯罪取得財物後，另由被告為之掩飾、隱匿行為。且偵
    查機關得藉由被害人將款項匯入被告帳戶等情，一目瞭然資
    金來源之不法性，並得以追查資金之流向，資金與當初犯罪
    行為之關連性並未被切斷，與「掩飾」、「隱匿」之性質亦
    有不符，核與洗錢防制法第2 條規定之洗錢行為構成要件有
    間，是檢察官之起訴法條容有未洽，應予變更。
(二)又連續幫助與幫助連續為不同之犯罪態樣，如基於概括犯意
    ，多次幫助他人犯罪，為連續幫助，該幫助者有多次犯罪行
    為；如以一幫助行為，幫助他人連續犯罪，則為幫助連續，
    就幫助犯而言，僅有一次犯罪行為。本案被告係以一幫助行
    為助成他人之連續詐欺行為，應係幫助連續，而無刑法第56
    條連續犯加重規定之適用。
(三)又被告幫助他人犯前開罪名，爰依修正後刑法第30條第2項
    之規定，按正犯之刑減輕之。
(四)本院審酌被告時值年輕，不思以正當管道獲取金錢，其提供
    帳戶供詐騙行為人獲取犯罪所得之行為雖無足取，且嚴重影
    響社會秩序，然其係因貪獲小利，一時失慮始有上開犯行，
    惡性尚非重大，併其犯後坦承罪行、態度良好等一切情狀，
    量處如主文所示之刑，並適用修正前刑法第41條第1 項前段
    、修正前罰金罰鍰提高標準條例第2 條規定規定，諭知易科
    罰金之折算標準。
(五)至上開存摺、提款卡、密碼等物，均係被告所有（被告僅係
    租予他人使用，並未移轉所有權），且供犯罪所用之物，因
    未據扣案，且無證據足證現仍存在而未滅失，為免將來執行
    困難，爰不予宣告沒收。
五、應適用之法律：
    刑事訴訟法第273 條之1 第1 項、第299 條第1 項、第300
    條、第310條之2、第454條，刑法第2條第1項前段、第30條
    第2項、修正前刑法第339條第1項、第41條第1項前段，罰金
    罰鍰提高標準條例第1條前段、修正前罰金罰鍰提高標準條
    例第2條。
六、如不服本件判決，得自收受判決送達之日起10日內，向本院
    提出上訴書狀，上訴於第二審法院。
本案經檢察官鄭嘉欣到庭執行職務。
中    華    民    國    95    年    7     月    31    日
                  刑事第三庭法  官  汪梅芬
以上正本證明與原本無異。
如不服本判決，應於判決送達後10日內，向本院提出上訴狀。
                            書記官  張成龍
中    華    民    國    95    年    7     月    31    日
附錄論罪法條：
中華民國刑法第339條
意圖為自己或第三人不法之所有，以詐術使人將本人或第三人之
物交付者，處5年以下有期徒刑、拘役或科或併科1千元以下罰金
。
以前項方法得財產上不法之利益或使第三人得之者，亦同。
前二項之未遂犯罰之。


司法院資訊處製作；財團法人民間司法改革基金會備份。
